臺灣高等法院高雄分院刑事判決
111年度原上訴字第9號
上  訴  人  
即  被  告  孫亞譓


選任辯護人  鄭伊鈞律師
            陳錦昇律師
上列上訴人因貪污治罪條例等案件，不服臺灣屏東地方法院110
年度原訴字第44號，中華民國111年3月14日第一審判決（起訴案
號：臺灣屏東地方檢察署110年度偵字第6259號、110年度偵字第
2832號），提起上訴，本院判決如下：
    主  文
原判決撤銷。
孫亞譓犯利用職務機會詐取財物罪，處有期徒刑壹年拾月，褫奪
公權參年。扣案犯罪所得新臺幣壹拾貳萬陸仟玖佰陸拾玖元沒收
；未扣案偽造公庫支票票號PA0000000號壹紙沒收，於全部或一
部不能沒收或不宜執行沒收時，追徵其價額。又犯利用職務機會
詐取財物罪，處有期徒刑壹年拾月，褫奪公權參年。扣案犯罪所
得新臺幣壹拾陸萬柒仟壹佰壹拾捌元沒收。未扣案偽造公庫支票
票號PA0000000號壹紙沒收，於全部或一部不能沒收或不宜執行
沒收時，追徵其價額。應執行有期徒刑貳年，褫奪公權參年。
    事  實
一、孫亞譓（原名孫Ｏ慧）於民國101年4月6日起至105年6月8日
    止，在屏東縣三地門鄉公所（下稱三地門鄉公所）擔任行政
    課課員，負責該鄉公所公庫支票保管、開立、支付及匯款等
    出納業務，係依法令服務於地方自治團體所屬機關，而具有
    法定職務權限之公務員，竟意圖為自己不法之所有，分別基
    於公務員利用職務上之機會詐欺財物及意圖供行使之用而偽
    造有價證券之犯意，為下列行為：
㈠、孫亞譓於103年6月13日某時許，在三地門鄉公所行政課辦公
    室，依據三地門鄉公所103年6月13日支字第922號支出傳票
    、歲出預算申請表（電腦螢幕新臺幣《下同》5,330元、電腦
    主機121,639元），開立用途、金額、受款人等欄位分為「
    支購置本所各課室電腦設備款」、「壹拾貳萬陸仟玖佰陸拾
    玖元整」、「國旭電腦有限公司（下稱國旭公司）」，並在
    出票人欄位蓋用「蘇Ｏ蓮（主計室主任）、柳Ｏ光（行政課課
    長）、潘Ｏ富（鄉長）」而完成屏東縣○○○鄉○○○○○○號PA0000
    000號）之製作，並通知國旭公司前來領取支票，詎孫亞譓
    其竟於同日某時許，在三地門鄉公所行政課辦公室，重新製
    作相同用途、相同金額、受款人改為「內埔地區農會」之屏
    東縣○○○鄉○○○○○○號PA0000000號），並向不知情之主計室主
    任蘇Ｏ蓮佯稱國旭公司之貨款要改成用匯款方式，致主計室
    主任蘇Ｏ蓮陷於錯誤而同意用印，且孫亞譓未經同意而擅自
    將其保管之行政課長柳Ｏ光、鄉長潘Ｏ富之印章蓋用在其重新
    製作「票號PA0000000號」屏東縣三地門鄉公庫支票而偽造
    完成。嗣孫亞譓於103年6月24日10時43分許，持上開偽造「
    票號PA0000000號」公庫支票，前往位於屏東縣○○鄉○○村○○
    路0號屏東縣內埔地區農會（下稱內埔地區農會）兌現而行
    使，使該農會承辦人員黃Ｏ菊等人陷於錯誤，而於同日10時5
    2分許，將126,939元（匯費30元）匯至孫亞譓之中華郵政股
    份有限公司屏東民生路郵局（下稱屏東民生路郵局）局號00
    00000帳號0000000號帳戶，以此方式詐得126,969元，致三
    地門鄉公所受有損害。
㈡、孫亞譓明知其於103年7月3日某時許，依據三地門鄉公所主計
    室編製103年7月3日支字第1015號支出傳票內容「人事費（
    退休退職給付）支103年7-12月潘ＯＯ（應為潘ＯＯ）等5人月撫
    慰金461,495元、人事費（退休退職給付）支103年1-12月陳
    Ｏ等2人月撫慰金279,196元」，開立用途、金額、受款人為
    「支103年7月-12月潘ＯＯ等5人月撫慰金」、「柒拾肆萬陸佰
    玖拾壹元整」，並在出票人欄位蓋用「蘇Ｏ蓮（主計室主任
    ）、柳Ｏ光（行政課課長）、潘Ｏ富（鄉長）」而完成屏東縣
    ○○○鄉○○○○○○號PA0000000號，受款人誤繕為潘ＯＯ等5人）之
    製作，詎孫亞譓竟於同日某時許，在三地門鄉公所行政課辦
    公室，重新手寫製作相同用途、相同受款人、僅金額改為「
    壹拾陸萬柒仟壹佰壹拾捌元整」之屏東縣○○○鄉○○○○○○號PA0
    000000號），並向不知情之主計室主任蘇Ｏ蓮佯稱支票開立
    錯誤要重新開立為由，致主計室主任蘇Ｏ蓮陷於錯誤而同意
    用印，且未經同意而擅自將其所保管之行政課長柳Ｏ光、鄉
    長潘Ｏ富之印章蓋用在其重新製作「票號PA0000000號」屏東
    縣三地門鄉公庫支票，孫亞譓並將退休人員潘ＯＯ等人及其屏
    東民生路郵局帳號、實發金額等資料輸入隨身碟後，於103
    年7月9日11時49分許，前往位於屏東縣○○市○○路000號屏東
    民生路郵局，將隨身碟及票號PA0000000號、PA0000000號支
    票共2張交付給屏東民生路郵局承辦人員歐Ｏ然、吳Ｏ華，致
    不知情之郵局人員歐Ｏ然、吳Ｏ華陷於錯誤，依隨身碟資料內
    容，於103年7月15日2時29分許，以退休金名義匯款167,118
    元至孫亞譓上述屏東民生路郵局帳號，以此方式詐得167,11
    8元，致三地門鄉公所受有損害。
二、案經法務部廉政署移送臺灣屏東地方檢察署檢察官偵查起訴
    。  
    理  由
壹、證據能力：
    本判決所引用屬於傳聞證據之部分，均已依法踐行調查證據
    程序，且檢察官、被告及辯護人於本院審理時均明示同意有
    證據能力（見本院卷第56、86至87、141頁），審酌該等證
    據作成時情況，並無違法取證之瑕疵，且無顯不可信之情形
    ，以之作為證據應屬適當，依刑事訴訟法第159條之5第1項
    規定，均有證據能力。
貳、實體部分：
一、上開事實，業據上訴人即被告孫亞譓於廉政官偵詢（下稱廉
    詢）、檢察官偵查、原審及本院均自白不諱（見廉卷第7至9
    頁；偵卷第55至57頁；原審卷第40、106頁；本院卷第50、5
    6、86、110、160頁），且經證人蘇Ｏ蓮、高Ｏ晴、柳Ｏ光、林
    Ｏ瑋、吳Ｏ彬及林Ｏ章於廉詢、檢察官偵查中分別證述明確（
    見廉卷第51至64、95至97、101至110、113至118、131至133
    、137至140、143、144、168、169頁；他卷第207至211、24
    1至244頁），復有法務部廉政署廉政官製作之偵查報告、屏
    東縣○○○鄉○○000○0○00○○○○000 號支出傳票影本、103年6 月
    11日歲出預算申請表影本、103 年6 月11日黏貼憑證用紙影
    本、103年3月28日物品請購（修）單、107年7月3日支字第1
    015號支出傳票影本、103年6月27日歲出預算申請表影本、
    屏東縣三地門鄉人事室103年6月6日簽影本、三地門鄉公所
    發放103年（7-12月）月退撫給與發放清冊、三地門鄉公所
    發放103年（1-12月）月退撫給與發放清冊、國旭電腦有限
    公司客戶出貨明細表、期間收款明細表、屏東縣三地門鄉公
    所110年2月20日三鄉政字第11030221400號函附票號PA00000
    00 及PA0000000 號公庫支票支出傳票、103年6月支出傳票
    簽收備查表及103年支出傳票明細表、三地門鄉公庫支票票
    號PA0000000 號支票、陽信商業銀行股份有限公司109年12
    月30日陽信總業務字第1099943557號函附（統一編號：0000
    0000 ）開戶資料及自103年1月1日至103 年12月31日止交易
    明細、陽信商業銀行客戶帳卡資料列印（帳號：00000-0000
    00-0，戶名：國旭電腦有限公司）、三地門鄉公庫支票票號
    PA0000000號支票、屏東縣內埔地區農會109年12月24日屏內
    農信字第1090006861號函暨所附屏東縣三地門鄉公所（統編
    ：00000000）相關資料及光碟、中區農會電腦共用中心匯款
    委託書、中華郵政股份有限公司109年12月22日儲字第10900
    02146號函附被告所立存簿儲金帳戶基本資料及歷史交易清
    單、被告屏東民生路郵局客戶歷史交易清單、三地門鄉公庫
    支票票號PA0000000 號支票、郵政劃撥儲金存款單、三地門
    鄉公所支票票號PA0000000號支票、中華郵政股份有限公司1
    10年3月29日儲字第1100000488號函附薪資委託機構劃撥儲
    金第00000000號帳戶基本資料及其薪資委存細數資料在卷可
    稽（見廉卷第164、165、191至212、225至235、245至257頁
    ；他卷第5至10、47至57、169至175頁)，足認被告之自白與
    事實相符，堪予採信。從而，本件事證明確，被告上開犯行
    ，均堪認定，應依法論科。
二、論罪：
㈠、按貪污治罪條例第5條第1項第2款之利用職務機會詐取財物罪
    ，以公務員利用職務上之機會，詐取財物，為其構成要件。
    所謂「利用職務上之機會」，係指假借職務上一切機會，予
    以利用者而言。而所利用之機會，並不限於職務本身固有之
    機會，即使由職務上所衍生之機會，亦包括在內。又刑法第
    134條前段之規定，乃刑法分則之加重，係就犯罪類型變更
    之個別犯罪行為，予以加重處罰，而成立另一獨立之罪。本
    罪屬於借罪借刑雙層式簡略立法之一種，就借罪言，係指公
    務員故意犯瀆職罪以外刑法上之各種罪名，再加以利用其職
    務上所享有之權力、機會或方法為要件而成，為公務員犯罪
    加重處罰之概括性規定。就借刑言，即依照其所犯罪名之原
    基準法定刑，最重加至二分之一而言。於借罪後，因本罪構
    成要件與原罪相結合，其罪之條件已然胥備，而成就另一獨
    立之犯罪類型。故有罪之判決書對於此項犯罪事實，必須詳
    加認定，而後於理由內敘明其認定犯罪事實所憑之證據及其
    認定之理由，方足以資論罪科刑（最高法院101年度台上字
    第4969號判決意旨參照）。
㈡、本件被告於101年4月6日至105年6月8日為三地門鄉公所擔任
    行政課課員，負責該鄉公所公庫支票保管、開立、支付及匯
    款等出納業務，有屏東縣○地○鄉○○000○0○0○○鄉○○○00000000
    000號函附三地門鄉公所101年04月16日三鄉人字第10100038
    82號及6月8日函在卷可憑（見廉卷第175至177頁），為依據
    法令服務於地方自治團體所屬機關而具有法定職務權限之公
    務員，其先後利用職務上製作（開立）三地門鄉公所公庫支
    票之機會，以上述方式偽造三地門鄉公所公庫支票，並持以
    詐取款項得逞。核被告如事實一㈠㈡（即原判決附表編號1、2
    ）所為，均係犯刑法第134條、第201條第1項之公務員假借
    職務上之機會故意犯偽造有價證券罪及貪污治罪條例第5條
    第1項第2款之利用職務機會詐取財物罪；其中犯公務員假借
    職務上之機會故意犯偽造有價證券罪部分，均依刑法第134
    條前段規定規定加重其刑。公訴意旨認事實一㈠㈡偽造支票部
    分，係犯刑法第201條第1項之偽造有價證券罪，尚有未合，
    惟基本社會事實同一，經本院告知罪名（見本院卷第140頁
    ），變更起訴法條審理。又被告所為如附表所示偽造有價證
    券時，盜用「柳Ｏ光」、「潘Ｏ富」印章（文），屬偽造有價
    證券之階段行為；行使偽造有價證券之低度行為，為偽造之
    高度行為所吸收，均不另論罪。另被告利用不知情之主計室
    主任蘇Ｏ蓮陷於錯誤而同意用印，為間接正犯。而被告先後2
    次偽造有價證券而詐取國庫機關專戶存款，各係一行為而觸
    犯公務員假借職務上之機會故意犯偽造有價證券及利用職務
    機會詐取財物罪名，均屬想像競合犯，應依刑法第55條規定
    ，分別從一重之利用職務機會詐取財物罪處斷。被告所犯上
    開2罪，犯意有別，行為不同，應分論併罰。
㈢、刑之減輕：
　⒈貪污治罪條例第8條第2項減輕其刑部分：
　　按犯第4條至第6條之罪，在偵查中自白，如有所得並自動繳
    交全部所得財物者，減輕其刑，貪污治罪條例第8 條第2項
    前段定有明文。查被告就上開2次犯行，於偵查中均自白犯
    行，並繳交全部所得財物，此有扣案29萬4,057元現金可證
    ，並有扣押物品清單及臺灣屏東地方法院檢察署贓證物收據
    存卷可查（見偵2832卷第67、68頁），均依貪污治罪條例第
    8條第2項前段規定減輕其刑。
　⒉刑法第59條酌減其刑部分：
　　按刑法第59條規定，犯罪之情狀可憫恕者，得酌量減輕其刑
    ，而同法第57條規定，科刑時應審酌一切情狀，二者適用上
    固有區別，惟所謂「犯罪情狀」與「一切情狀」，並非有截
    然不同之領域，於裁判上酌減其刑時，應就犯罪一切情狀
    ，包括第57條所列舉之10款事項，予以全盤考量，審酌其犯
    罪有無可憫恕之事由以為判斷，故適用第59條酌量減輕其刑
    時，並不排除第57條所列舉10款事由之審酌。本件被告於犯
    罪之前，並無其他前案紀錄，因於100年起須獨立照顧扶養
    年老多病之父、母，致生活拮据，有其全戶戶籍謄本、被告
    之父癌症移轉之高雄榮民總醫院診斷證明書、重大傷病核定
    審查通知書、清寒證明及被告之母之診斷證明書等在卷可參
    （見原審卷第73至91頁），其因經濟負擔沉重，一時起貪念
    ，所為固不足取，然考量其僅係基層公務員，犯罪情節非重
    大，於偵查中配合檢察官辦案，並於偵查及審理中均坦承犯
    行，避免司法資源之浪費，且所詐取之款項均已繳回，惡性
    不重、已有悔意，依一般社會之客觀觀察，如對被告科以法
    定最輕本刑有期徒刑7年以上之罪，相對於其犯罪情節及犯
    罪情狀猶嫌過重，情堪憫恕，均依刑法第59條規定，就其所
    犯利用職務機會詐取財物2罪均酌減其刑。
  ⒊被告有前揭2種減輕事由，依刑法第70條規定遞減之。
三、上訴論斷：
㈠、原審據以論處被告罪刑，固非無見。惟查：⑴按刑法第134條
    前段之規定，乃刑法分則之加重，係就犯罪類型變更之個別
    犯罪行為，予以加重處罰，而成立另一獨立之犯罪類型，已
    如前述，被告於行為時既係屏東縣三地門鄉公所之行政課課
    員，具有公務員身分，其假借職務上製作（開立）三地門鄉
    公所公庫支票之機會故意犯偽造有價證券罪，此部分應論以
    刑法第134條、第201條第1項之公務員假借職務上之機會故
    意犯偽造有價證券罪，並依同法第134條規定加重其刑；原
    判決僅論以刑法第201條第1項之偽造有價證券罪，均置刑法
    第134條前段規定之要件於不問，其認事、用法即有違誤。⑵
    被告偽造之屏東縣○○○鄉○○○○○號PA0000000號、PA0000000號
    各1紙（共2紙），並未扣案，亦無證據可認已滅失而不存在
    ，除依刑法第205 條規定宣告沒收外，應依同法第38條第4
    項規定，於全部或一部不能沒收或不宜執行沒收時，追徵其
    價額；原判決未併予諭知追徵其價額，亦有疏漏。⑶被告於1
    01年4月6日至105年6月8日在三地門鄉公所擔任行政課課員
    ，負責該鄉公所公庫支票保管、開立、支付及匯款等出納業
    務，有上引三地門鄉公所函附之資料可憑；原判決雖認定被
    告於101年4月6日至107年7月31日擔任該公所之出納，但未
    見其載敘所依憑之人事資料為何，且與卷內證據不符，同有
    未當。被告上訴指摘原判決量刑過重，惟被告所犯之貪污治
    罪條例第5條第1項第2款之利用職務機會詐取財物罪之法定
    刑為「7年以上有期徒刑，得併科新臺幣6千萬元以下罰金」
    ，經依貪污治罪條例第8條第2項及刑法第59條遞減其刑後，
    可量處之最低刑為1年9月，原判決就被告所犯2罪各量處有
    期徒刑1年10月，已屬低度刑，衡情並無過重，被告之上訴
    雖無理由，惟原判決既有上述瑕疵，仍應由本院將原判決撤
    銷改判。
㈡、爰以行為人之責任為基礎，審酌被告係三地門鄉公所之行政
    課課員，負責該鄉公所公庫支票保管、開立、支付及匯款等
    出納業務，不知奉公守法，因缺錢支付家中開銷，竟偽造支
    票，利用職務上之機會詐取財物，致公庫受有損害，實有不
    該；惟念被告於本件之前未曾因犯罪經法院判刑確定之紀錄
    （見卷附臺灣高等法院被告前案紀錄表），於偵審中均坦承
    犯行，並繳回詐取之款項，犯後態度良好，甚有悔意，暨自
    稱大專畢業，目前在診所擔任行政人員，月入約2萬多元，
    有母親要照顧扶養，係家中經濟來源、經濟狀況普通等一切
    情狀（見本院卷第162頁），就所犯2罪均從輕量處有期徒刑
    1年10月（共2罪）。又被告犯貪污治罪條例第5條第1項第2
    款之公務員利用職務機會詐取財物罪之2 罪，並宣告有期徒
    刑以上之刑，應依同條例第17條規定，各宣告褫奪公權3 年
    。另審酌被告所犯各罪，罪名相同、犯罪手法亦相類 似，
    主要侵害之法益同一，實質侵害法益之質量未如形式上罪數
    之鉅，考量生命有限，刑罰對受刑人所造成之痛苦程度，係
    隨刑度增加而生加乘效果，認以隨罪數增加遞減刑罰之方式
    定其應執行刑，已足以評價其行為之不法，爰就其所犯2罪
    酌定有期徒刑2年。另依刑法第51條第8款定，就各罪所宣告
    之褫奪公權，僅執行褫奪公權3年。
㈢、沒收：
　⒈扣案如事實一㈠㈡所示詐得金額合計294,087元，係本件被告之
    犯罪所得、屬被告所有，且經被告自動繳交，依刑法第38條
    之1第1項前段規定宣告沒收。
　⒉未扣案被告偽造之屏東縣○○○鄉○○○○○號PA0000000號、PA0000
    000號共2紙，均應依刑法第205條規定，不問屬於被告與否
    ，在各該罪刑項下宣告沒收，並依同法第38條第4項規定，
    於全部或一部不能沒收或不宜執行沒收時，均追徵其價額。
據上論結，應依刑事訴訟法第369條第1項前段、第364條、第299
 條第1項前段、第300條，貪污治罪條例第5條第1項第2款、第8
條第2項、第17條，刑法第11條、第134條、第201條第1項、第59
條、第55條、第51條第5款、第37條第2項、第205條、第38條第2
項、第4項，判決如主文。
本案經檢察官陳新君提起公訴，檢察官曾靖雅到庭執行職務。 
中　　華　　民　　國　　111 　年　　6 　　月　　21　　日
                  刑事第五庭    審判長法  官  簡志瑩
                                      法  官  陳美燕
                                      法  官  唐照明
以上正本證明與原本無異。
如不服本判決應於收受本判決後20日內向本院提出上訴書狀，其
未敘述上訴理由者，並得於提起上訴後20日內向本院補提理由書
狀（均須按他造當事人之人數附繕本）「切勿逕送上級法院」。
中　　華　　民　　國　　111 　年　　6 　　月　　21　　日
                                      書記官  梁雅華
附錄本判決論罪科刑法條：
刑法第134條：
公務員假借職務上之權力、機會或方法，以故意犯本章以外各罪
者，加重其刑至二分之一。但因公務員之身分已特別規定其刑者
，不在此限。
刑法第201條：
意圖供行使之用，而偽造、變造公債票、公司股票或其他有價證
券者，處三年以上十年以下有期徒刑，得併科九萬元以下罰金。
行使偽造、變造之公債票、公司股票或其他有價證券，或意圖供
行使之用而收集或交付於人者，處一年以上七年以下有期徒刑，
得併科九萬元以下罰金。
貪汙治罪條例第5條：
有下列行為之一者，處七年以上有期徒刑，得併科新臺幣六千萬
元以下罰金：
一、意圖得利，擅提或截留公款或違背法令收募稅捐或公債者。
二、利用職務上之機會，以詐術使人將本人之物或第三人之物交
    付者。
三、對於職務上之行為，要求、期約或收受賄賂或其他不正利益
    者。
前項第一款及第二款之未遂犯罰之。